---
title: "Poročilo pri predmetu Analiza podatkov s programom R"
author: "Andraž Pirnovar"
output:
  pdf_document:
    latex_engine: xelatex
    includes:
      in_header: lib/styles.sty
---

```{r setup, echo=FALSE, results='hide', message=FALSE}
# Če želimo nastaviti pisave v PDF-ju, odkomentiramo
# in sledimo navodilom v programu.
#source("fontconfig.r", encoding = "UTF-8")

# Uvoz vseh potrebnih knjižnic
source("lib/libraries.r", encoding = "UTF-8")
```

# Izbira teme

Analiza plač v ZDA. Zanima me, kateri poklici zaslužijo največ, ter kateri najmanj. Zanima me tudi, v kateri zvezni državi je najugodneje živeti, glede na povprečni dohodek na prebivalca in povprečni dohodek na gospodinjstvo ter družino. Imel bom tudi primerjavo povprečnih plač v zveznih državah po letih.

***

# Obdelava, uvoz in čiščenje podatkov

```{r uvoz, echo=FALSE, message=FALSE}
source("uvoz/uvoz.r", encoding = "UTF-8")
```

Uvozil sem podatke z Ameriškega statističnega urada (http://www.bls.gov/bls/proghome.htm) v .CSV obliki. To sem ločil na prikaz urnih ter letnih plač ter število zaposlenih v posameznem poklicu.
Druge podatke, o povprečnih plačah v zveznih državah, sem pridobil v obliki HTML in sicer iz Wikipedije in spletne strani infoplease.

Tabeli nationalh in nationala predstavljata urno in letno plačo po poklicu. Med sabo se ločita edino po temu, da so v eni urne plače. v drugi pa letne. V prvem stolpcu so poklici iz ZDA, v naslednjih pa njihove pripadajoče plače. V stolpcu mean je povprečna plača, naprej pa so plače po percentilih.

```{r razpredelnice, echo=FALSE}
kable(head(national_h))
```

Slika \ref{fig:lineplot} prikazuje porazdelitev števila naselij v občinah.

```{r razpredelnice, echo=FALSE}
kable(head(per_capita2))
```

Slika \ref{fig:lineplot} prikazuje porazdelitev števila naselij v občinah.

```{r lineplot, fig.align='center',, echo=FALSE, fig.cap='Graf 5ih najbolj plačanih zveznih držav in 5ih najmanj plačanih zveznih držav'}

graf_top_5

```

***